臺灣高等法院刑事判決　　　　　　　　　　　　　九十二年度上易字第三二九一號
　　上　訴　人　臺灣桃園地方法院檢察署檢察官
　　上　訴　人　甲○○原名王.
　　即　被　告
　　選任辯護人　朱富賢律師
右上訴人因業務侵占案件，不服臺灣桃園地方法院九十二年易字第一０三四號，中華
民國九十二年九月十九日第一審判決（聲請簡易判決處刑案號：九十一年度偵字第一
六七八八號），提起上訴，本院判決如左：
    主  文
原判決撤銷。
甲○○連續意圖為自己不法之所有，而侵占對於業務上所持有之物，處有期徒刑陸月
，如易科罰金，以參佰元折算壹日。
    事  實
一、甲○○（原名王蜀華，於民國【下同】九十二年五月三十日更名）自八十八年五
    月十日起，至九十一年四月間止，任職桃園縣八德市○○路七七三號新恆股份有
    限公司（以下簡稱：新恆公司）之會計，為商業會計法所稱之經辦會計人員，於
    任職期間，深受公司之器重，為公司保管及使用帳冊、支票簿及銀行存款簿等物
    ，負責公司財務及資金之調度，為帳冊之登載、開立支票予往來廠商或收取公司
    應收之款項及赴銀行存、提款項等業務，為從事業務之人。詎因操作股票失利，
    為彌補損失，竟基於意圖為自己不法所有之概括犯意，自八十八年六月十日起，
    至九十一年四月九日止，乘職務之便，連續在新恆公司內，以公司名義至往來銀
    行提領現金留供己用或私自匯予他人，或代公司收受款項而未存入公司帳戶內，
    依詳如附表一、二、三所示之時間、方式，將附表一、二、三所示金額，總計為
    新臺幣（下同）一千四百零一萬五千零七十七元侵占入己；而甲○○為恐遭人發
    覺，亦基於明知為不實之事項，而填製會計憑證之概括犯意，在上開期間內，於
    其業務上製作之轉帳傳票（屬記帳憑證）中，為虛偽之登載，另立其他科目（即
    虛偽之支出項目），以使帳目平衡，並持以行使，遮掩其犯行。嗣甲○○於前揭
    行為尚未發覺之前，向臺灣桃園地方法院檢察署檢察官自首。
二、案經臺灣桃園地方法院檢察署檢察官聲請以簡易判決處刑，經臺灣桃園地方法院
    審理後認有刑事訴訟法第四百五十一條之一第四項但書第四款之情形，改行通常
    訴訟程序。
    理  由
一、訊據被告甲○○就其於附表一、二所示時間，侵占附表一、二所列金額（共計七
    百零九萬九千七百三十五元）之事實坦承不諱，惟否認曾於附表三所示時間，侵
    占附表三所列金額，辯稱：附表三所列金額，公司並未提出原始帳冊（即總分類
    帳）供其查帳，就附表三編號三十、三十三、三十四部分亦未提出轉帳傳票為據
    ，不能認定是伊所侵占云云。
二、然查：
（一）右開事實，業經新恆公司總經理李錫生、經理李台偉、告訴代理人丙○○於偵
      查、原審或本院審理時指訴綦詳，並有公司轉帳傳票、存褶影本、銀行對帳單
      、交易資料、支票存根、新恆公司所委託之會計師黃永松製作之查核報告書、
      被告向賴國書收受現金二十萬元之收據、及被告與新恆公司就本件侵占所為之
      和解協議書、附表三中之四十三紙取款憑條在卷可稽（按：附表三中共有編號
      四十四項，但其中第四項及第五項係被告甲○○以一紙取款憑條處理，故總計
      應有四十三紙取款憑條）（見往來明細四冊、偵查卷第六頁、第十三頁、第十
      七頁、第五十七頁至第六十三頁、第八十一頁、原審卷第一Ｏ五頁至第一一六
      頁、本院卷第一一Ｏ頁至第一五二頁）。
（二）關於被告所辯稱告訴人未提出原始帳冊供其查帳，不能證明其侵占附表三所列
      金額之事，據告訴代理人丙○○於本院證稱：被告說有作原始帳冊，我到職比
      被告還久，公司並沒有被告所說的原始帳冊，且被告離職後也沒有移交原始帳
      冊，公司作帳都是以傳票為依據，要做原始傳票交總經理蓋章後才可以領錢，
      沒有傳票部分是核對存摺簿有領出紀錄等語（見本院卷第三十九頁）；證人即
      於九十一年四月十五日接手甲○○會計職務之乙○○於本院審理時亦證稱：交
      接時有交付工作交接表、並有進貨簿、銷貨簿、傳票、存摺、支票，沒有總分
      類帳及其他帳冊等語（見本院卷第一百五十七頁至一百五十八頁），顯見被告
      並無製作或交接所謂之原始帳冊。此外，告訴人復提出附表三之取款憑條四十
      三紙及銀行往來資料，以證明被告確有提領附表三所列之款項，足見告訴人並
      非在無任何原始憑證之情況下指訴被告侵占附表三之金額，故被告所辯應屬事
      後推託卸責之詞，不足採信。
（三）又關於被告所辯附表三編號三十、三十三、三十四部分並無轉帳傳票，無法證
      明係其提領侵占事，經查上開三筆款項，均由被告提領現金，有銀行對帳單、
      存褶影本等件在卷可稽，又依卷附之八十九年度之轉帳傳票均有被告自編之流
      水號，且並無漏號，顯見被告並未製作該部分之傳票，則被告於提領現金後，
      未製作支出憑證，又無法交代金錢下落，該等款項顯為被告所侵占無疑。且被
      告於原審審理時亦供承：「（問：帳冊、支票存根簿、存款簿是否你在使用？
      ）是我保管及使用，這些都放在公司之辦公室裡面，別人也有可能去動用裡面
      的錢，但是第二天我就會知道，我也會要求他們把傳票作完整，在我保管期間
      我並未發現有不完整的情況」等語（見原審卷第二十六頁至二十七頁）；依此
      新恆公司之所有帳目出入，均由被告掌管，如有他人動支，被告亦會要求他人
      作出完整之傳票，則既無他人傳票制作不完整之情形，足見於被告任職期間，
      若有帳目不符情事發生，自係被告所為。被告既負責保管及使用帳冊、支票簿
      及銀行存款簿等物，又同時辦理帳冊之登載、開立支票、收取款項及赴銀行存
      、提款項等業務，於他人無法干預之情形下，自不能因被告自己故意不製作傳
      票，即謂犯罪無法證明。被告所辯無傳票即無法證明係其提領侵占款項云云，
      顯係避重就輕之詞，不足採信。本件事證明確，被告犯行應堪認定。
三、核被告侵占其職務上持有上揭款項，所為係犯刑法第三百三十六條第二項之業務
    侵占罪；其於業務上製作之轉帳傳票中，為虛偽之登載，並持以行使，所為係犯
    商業會計法第七十一條第一款之以明知為不實之事項，而填製會計憑證罪。又商
    業會計法第七十一條第一款之罪，原即含有業務上登載不實之本質，而刑法第二
    百十五條之從事業務之人登載不實事項於業務上文書罪，與商業會計法第七十一
    條第一款之經辦會計人員，以明知為不實之事項而填製會計憑證罪，皆規範處罰
    同一之登載不實行為，應屬法規競合，商業會計法第七十一條第一款為刑法第二
    百十五條之特別規定，依特別法優於普通法之原則，應優先適用商業會計法第七
    十一條第一款之罪論處，故不另論刑法第二百十五條之罪，附此敘明（最高法院
    九十年台上字第五八０八號、第五三九七號判決亦同此意旨參照）。被告先後多
    次業務侵占、明知為不實之事項，而填製會計憑證之行為，均時間緊接，所犯構
    成要件相同之罪，顯均係基於概括犯意所為，應依連續犯之規定，各論以一罪並
    加重其刑。又被告所犯業務侵占罪、及明知為不實之事項，而填製會計憑證罪，
    有方法結果之牽連關係，應依刑法第五十五條之規定，從一重依業務侵占罪處斷
    。又被告所犯明知為不實之事項，而填製會計憑證罪，雖未經檢察官聲請以簡易
    判決處刑，惟與已聲請部分有牽連犯之裁判上一罪之關係，本院自應併予審理；
    再被告自九十一年二月間起至同年四月九日止之業務侵占等犯行，雖未據檢察官
    聲請以簡易判決處刑，惟與已聲請部分有連續犯之裁判上一罪之關係，本院亦應
    併予審理，均附此敘明。另本案係因被告對於未發覺之罪，向臺灣桃園地方法院
    檢察署檢察官自首而發現，並接受裁判，應依刑法第六十二條規定減輕其刑，並
    依法先加重後減輕之。
四、原審對被告論罪科刑，固非無見，惟查：（一）被告係基於概括之犯意，犯商業
    會計法第七十一條第一款之以明知為不實之事項，而填製會計憑證罪，原審就此
    部分未論以連續犯，自有未合。（二）附表三編號四之日期應為九十年十二月二
    十日，原審判決載為七十九年十二月二十日，顯係誤載。（三）附表三編號十一
    之實際轉存金額應為六萬三千三百八十元，而差額應為十萬零四千三百二十元，
    原審將實際轉存金額誤載為零元，並將差額誤載為十六萬七千七百元，亦有未合
    。（四）附表三之合計差額應為六百九十一萬五千三百四十二元，原審誤載為六
    百九十七萬八千七百二十二元；又依更正後之金額，附表一、二、三合計總金額
    應為一千四百零一萬五千零七十七元，原審認定附表一、二、三金額總計為一千
    四百零九萬七千二百七十二，同有不當。檢察官依循告訴人請求提起上訴，認被
    告侵占一千四百多萬元，僅清償五百五十萬元，即置之不理，惡性重大，原審量
    刑顯然過輕云云，惟查被告侵占之金額雖高，行為固有可議，惟被告之學識不高
    ，所得不豐，猶須獨立扶養無謀生能力之幼女，仍賠償告訴人五百五十萬元【雖
    告訴人主張，被告侵占之金額多達一千四百餘萬元，只還五百五十萬元，其餘部
    分迄未清償云云。惟依雙方於九十一年六月二十五日簽訂之協議書，告訴人既就
    被告於新恆公司期間內所侵占之款項，同意由被告以五百五十萬元清償，而成立
    系爭和解契約，兩造當事人即均應受該契約之拘束，告訴人不得復依和解成立前
    之法律關係再行對被告有所主張，本院九十二年度重上字第三五八號民事判決確
    定亦同此意旨（見本院卷第六十九頁至七十七頁）】，已竭盡其力；另被告上訴
    意旨，否認侵占附表三之款項，並認原審量刑過重，指摘原判決不當，固均無理
    由，然原判決既有前揭可議，自應由本院撤銷改判。爰審酌被告犯罪之動機、目
    的、手段、品行、智識程度、侵占之金額頗高，惟事後業與告訴人達成和解，並
    已賠償五百五十萬元，且自首犯罪，坦承部分犯行，犯罪後態度尚稱良好等一切
    情狀，仍按原審量處如主文所示之刑，並諭知易科罰金之折算標準，以資懲儆。
據上論斷，應依刑事訴訟法第三百六十九條第一項前段、第三百六十四條、第二百九
十九條第一項前段，商業會計法第七十一條第一款，刑法第十一條前段、第五十六條
，第三百三十六條第二項、第五十五條、第六十二條前段、第四十一條第一項，罰金
罰鍰提高標準條例第一條前段、第二條，判決如主文。
本案經檢察官田炳麟到庭執行職務。
中　　　華　　　民　　　國　　九十三　　年　　　二　　　月　　二十五　　日
                              臺灣高等法院刑事第十二庭
                                  審判長法  官  劉  景  星
                                        法  官  陳  博  志
                                        法  官  謝  靜  恒
右正本證明與原本無異。
不得上訴。
                                        書記官  魏  淑  娟
中　　　華　　　民　　　國　　九十三　　年　　　二　　　月　　二十五　　日
附錄本案論罪科刑法條全文：
刑法第三百三十六條第二項
對於業務上所持有之物，犯前條第一項之罪者，處六月以上五年以下有期徒刑，得併
科三千元以下罰金。
商業會計法第七十一條
商業負責人、主辦及經辦會計人員或依法受託代他人處理會計事務之人員有左列情事
之一者，處五年以下有期徒刑、拘役或科或併科新台幣十五萬元以下罰金：
一  以明知為不實之事項，而填製會計憑證或記入帳冊者。
二  故意使應保存之會計憑證、帳簿報表滅失毀損者。
三  意圖不法之利益而偽造、變造會計憑證、帳簿報表內容或撕毀其頁數
    者。
四  故意遺漏會計事項不為記錄，致使財務報表發生不實之結果者。
五  其他利用不正當方法，致使會計事項或財務報表發生不實之結果者。
